ACORDAO-COMPLETO-2436413

ACÓRDÃO 3072/2020 ATA 44/2020 - PLENÁRIO

VISTOS, relatados e discutidos estes autos de embargos de declaração opostos por Marcel Nunes de Farias contra o Acórdão 2408/2020-TCU-Plenário:
ACORDAM os Ministros do Tribunal de Contas da União, reunidos em sessão do Plenário, ante as razões expostas pelo relator, em:
9.1. conhecer dos embargos de declaração para, no mérito, rejeitá-los;
9.2. dar ciência dessa deliberação ao embargante.

Embargos de declaração opostos em face de acórdão que negou provimento a recurso de reconsideração interposto em face de deliberação que julgou as contas do recorrente irregulares e condenou-o ao pagamento de débito e de multa, bem como o inabilitou para o exercício de cargo em comissão ou função de confiança, em razão impugnação total da aplicação de recursos de convênio que tinha por objeto a execução de melhoria habitacional para o controle da doença de Chagas.

Prefeitura Municipal de Prata - PB.

3. Interessados/Responsáveis/Recorrentes:
3.1. Interessado: Fundação Nacional de Saúde (26.989.350/0001-16)
3.2. Responsáveis: Adriano Ferreira de Melo (XXX.255.014-XX); Audy Lopes Fernandes (XXX.698.904-XX); Fabiana dos Santos Ferreira (XXX.880.154-XX); Marcel Nunes de Farias (XXX.876.564-XX); Raniere Pereira Dantas (XXX.786.124-XX)
3.3. Recorrente: Marcel Nunes de Farias (XXX.876.564-XX).

13.1. Ministros presentes: José Mucio Monteiro (Presidente), Walton Alencar Rodrigues (Relator), Augusto Nardes, Aroldo Cedraz, Raimundo Carreiro, Ana Arraes, Bruno Dantas e Vital do Rêgo.
13.2. Ministros-Substitutos presentes: Augusto Sherman Cavalcanti, Marcos Bemquerer Costa, André Luís de Carvalho e Weder de Oliveira.

MARCEL NUNES DE FARIAS

RANIERE PEREIRA DANTAS

WALTON ALENCAR RODRIGUES

Ministro Walton Alencar Rodrigues.

Trata-se de embargos de declaração opostos por Marcel Nunes de Farias contra o Acórdão 2408/2020-TCU-Plenário, nos seguintes termos:
Trata-se de Recurso de Reconsideração que se insurge contra o julgamento de irregularidade nas contas do convênio nº 2209/06, realizado entre a prefeitura de Prata/PB e a FUNASA, buscando a melhoria habitacional para a prevenção da doença de chagas.
Com as vênias de estilo, temos que a r. decisão merece ser aclarada, tendo em vista que não foi analisado, de forma efetiva, o relatório de 100% de aprovação emitido pela FUNASA, após visita técnica e o parecer financeiro aprovado.
Ainda, tem-se que o ex-gestor, ora embargante, não tinha ciência das irregularidades da empresa que executou as obras.
O r. acórdão, todavia, mostrou omissão/erro material, motivo pelo qual, esperamos o aclaramento.
II.1 - DA OMISSÃO/ CONTRADIÇÃO/OBSCURIDADE QUANTO AO RELATÓRIO DE APROVAÇÃO EMITIDO PELA FUNASA/ EMPRESA REGULAR NA EPOCA DO CONTRATO
A respeitável decisão embargada, conheceu do recurso de reconsideração, negando-lhe provimento.
O r. Acórdão em comento, afirmou, dentre outras fundamentações, o seguinte:
"9. Com efeito, ficou caracterizada a ausência da adequada comprovação da regular aplicação dos recursos públicos transferidos ao município de Prata/PB. A utilização de empresa de fachada para a realização do objeto do convênio não permite o estabelecimento do necessário liame entre os recursos repassados e o objeto avençado, mesmo na hipótese de que este tenha sido, comprovadamente, executado. No voto condutor do Acórdão 2226/2012-TCU-Plenário, o Relator, Ministro Walton Alencar Rodrigues, fez pertinentes observações sobre o assunto:".
Asseverou ainda que:
"Primeiramente, é importante ressaltar que a mera execução física do objeto, por si só, não comprova que os recursos foram aplicados corretamente, cabendo ao responsável demonstrar o nexo causal entre os recursos que lhe foram repassados e a consecução do objeto. É que a utilização de empresa de fachada para a realização do objeto do convênio não permite o estabelecimento do necessário nexo entre os recursos repassados e o objeto avençado, ainda que este esteja, comprovadamente executado, conforme excerto do voto condutor do Acórdão 2800/2019-TCU-Plenário, relator Ministro Marcos Bemquerer, que bem sintetiza a pacífica jurisprudência desta Corte de Contas sobre o assunto: A jurisprudência deste Tribunal é farta no sentido de que a contratação de sociedade empresarial fictícia impede a comprovação da regular utilização dos recursos públicos canalizados para a consecução do objeto do mesmo contrato (Acórdãos 4703/2014 e 6986/2014, ambos da 1ª Câmara e de relatoria do E. Ministro Bruno Dantas, Acórdão 2246/2015-TCU-Primeira Câmara, de Relatoria do E. Ministro José Mucio Monteiro, Acórdão 758/2015-TCU-Plenário, de relatoria do E. Ministro Bruno Dantas e Acórdão 802/2014-TCU-Plenário, de minha relatoria) ."
De fato, como frisado no Recurso de Reconsideração, houve a realização uma visita técnica pela FUNASA em 10 de julho de 2016, ao qual foi emitido um parecer de aprovação da execução física do objeto pactuado em 100% (cem por cento) .
O aludido parecer, devidamente anexado aos autos, atesta que:
"o referido parecer foi subsidiado no relatório de visita técnica elaborado pelos Técnicos de Saneamento Vanildo Cardoso da Silva e José Nascimento Silva, emitindo relatório de fiscalização e acompanhamento gerencial do convênio e parecer técnico, após visita realizada entre os dias 07 a 08/06/2016.
Diante do exposto somos de parecer favorável a de execução física e do objeto pactuado em 100% do referido convênio."
O referido relatório ainda conta com a presença de fotografias que demonstram firmemente a execução da obra.
Por outro lado, o parecer financeiro, igualmente emitido pela FUNASA, aprovou com ressalva a prestação de contas final no valor de R$ 145.286,89 (cento e quarenta e cinco mil duzentos e oitenta e seis reais e oitenta e nove centavos) , sendo R$ 140.000 (cento e quarenta mil) , de recursos da concedente, R$ 4.329,90 (quatro mil trezentos e vinte e nove reais e noventa centavos) de recurso de contrapartida e R$ 956,99 (novecentos e cinquenta e seis reais e noventa e nove centavos) de recurso de rendimentos de aplicação financeira, ratificando o Parecer financeiro nº 001/2017/Setor de Prestação de Contas/Suest/PB.
No aludido parecer financeiro, restou claro que "A aprovação com Ressalva diz respeito a alínea "a" e "b" do item 5, visto que pode ser passível de avaliação posterior, pelos demais órgãos de controle".
Cumpre salientar que tais ressalvas não dizem respeito aos valores da execução da obra, mas a detalhes nos documentos apresentados, quais sejam: Carimbo de atesto do engenheiro responsável pela obra e a cópia do Termo de Aceitação definitivo da obra.
No entanto, este C. Tribunal de Contas, entendeu que, tratando-se de empresa ficta, impede a comprovação da regular utilização dos recursos públicos canalizados para a consecução do objeto do mesmo contrato.
Necessário estabelecer que a empresa responsável pela execução da obra, qual seja, Bianca Construções e Serviços LTDA., possuia, perante o Tribunal de Contas da União, certidão negativa de licitantes inidôneos, podendo participar das licitações públicas.
 (...) 
Ainda, no Portal da Transparência do Governo Federal, a empresa em questão, não possui qualquer registro de sanções ou restrições do direito de participar de licitações ou de celebrar contratos com a Administração Pública.
Assim, não que se falar que em irregularidade cometida pelo ex-gestor, tendo em vista que o mesmo, na época dos fatos, não possuía ciência de qualquer irregularidade da empresa contratada.
Com as devidas vênias, o acórdão ora embargado, exige do ex-gestor conhecimento técnico similar ao de um perito, para realizar contratação de empresa, que aparentemente estava regular.
A documentação acostada é clara ao demonstrar que a empresa não possuía nenhum impedimento.
Ao contrário, não há nenhuma prova nos autos que comprove que o embargante sabia que se tratava de empresa irregular e de fachada.
Não há que se falar então, em irregularidades na execução da obra de melhoria habitacional para prevenção da doença de chagas.
Assim, sendo a obra devidamente concluída e aprovada, nos termos dos documentos acostados, e havendo comprovação de que o embargante não sabia que se tratava de empresa ficta, merece a decisão ser aclarada.
III- DOS PEDIDOS
Diante do exposto, requer seja o presente embargos recebido, sendo devidamente corrigidas as falhas apontadas, lavrando-se novo acórdão dotado de efeitos infringentes, ante o relatório técnico emitido pela FUNASA, com 100% de aprovação da obra, e ao parecer financeiro favorável, igualmente emitido pela FUNASA, estando, ainda, comprovado que o embargante não possuía ciência de que a empresa contratada era empresa ficta (fachada) , vez que estava regular na época do contrato.

8.1. Alessandra Ramalho Rocha (19638/OAB-PB) e outros, representando Marcel Nunes de Farias.

Procuradora-Geral Cristina Machado da Costa e Silva.

TOMADA DE CONTAS ESPECIAL. FUNASA. MELHORIAS DOMICILIARES PARA CONTROLE DA DOENÇA DE CHAGAS. EMPRESA DE FACHADA. AUSÊNCIA DE NEXO DE CAUSALIDADE. DESCONSIDERAÇÃO DA PERSONALIDADE JURÍDICA DA EMPRESA CONTRATADA. CONTAS IRREGULARES. DÉBITO. MULTA. INABILITAÇÃO PARA O EXERCÍCIO DE CARGO EM COMISSÃO OU FUNÇÃO DE CONFIANÇA. RECURSO DE RECONSIDERAÇÃO. CONHECIMENTO. NÃO PROVIMENTO. EMBARGOS DE DECLARAÇÃO. CONHECIMENTO. REJEIÇÃO.

TOMADA DE CONTAS ESPECIAL (TCE)

Secretaria de Recursos (SERUR); Secretaria de Controle Externo de Tomada de Contas Especial (SecexTCE).

Trata-se de embargos de declaração opostos por Marcel Nunes de Farias contra o Acórdão 2408/2020-TCU-Plenário, que conheceu e negou provimento ao recurso de reconsideração interposto em face do Acórdão 776/2017-TCU-Plenário.
	O embargante alega omissão quanto ao parecer financeiro elaborado pela Funasa, que aprovou com ressalvas a prestação de contas do Convênio 2.209/2006, celebrado com o Município de Prata/PB, bem como quanto ao fato de o gestor não ter conhecimento da contratação de empresa ficta, tendo em vista certidão negativa de licitantes inidôneos emitida pelo TCU e ausência de registros acerca de sanções ou impedimentos para licitar no Portal da Transparência do Governo Federal. 
	Conheço dos embargos para rejeitá-los, pois ausentes omissões, contradições e obscuridades.
	Marcel Nunes de Farias apresenta os mesmos argumentos analisados e devidamente refutados no recurso de reconsideração.
	Restou demonstrado, considerando todos os pareceres emitidos pela Funasa, que não foram carreados aos autos elementos de prova de que a empresa Biana Construções e Serviços Ltda. estivesse em regular operação durante o período de execução do convênio. Esse fato inviabilizou a verificação do devido nexo de causalidade entre os recursos repassados e o objeto pactuado, apesar de sua total execução. 
	Cabia ao embargante, como gestor e ordenador dos pagamentos, comprovar a realização dos serviços pela empresa contratada. 
	Ademais, ficou comprovada fraude à licitação e Marcel Nunes de Farias homologou, adjudicou, celebrou o contrato e autorizou os pagamentos à empresa que não comprovou capacidade técnica para executar os serviços.
	Feitas essas considerações, voto para que o Tribunal acolha a minuta de acórdão que submeto à apreciação do Colegiado.
TCU, Sala das Sessões Ministro Luciano Brandão Alves de Souza, em 18 de novembro de 2020.
WALTON ALENCAR RODRIGUES 
Relator